【裁判字號】    98,交抗,377
【裁判日期】    980709
【裁判案由】    聲明異議
【裁判全文】
臺灣高等法院高雄分院刑事裁定         98年度交抗字第377號
抗  告  人  交通部公路總局高雄區監理站屏東監理站
代  表  人  高金木
受處分人    甲○○
上列抗告人因受處分人違反道路交通管理處罰條例聲明異議案件
，不服臺灣屏東地方法院中華民國98年4 月30日裁定（97年度交
聲字第487 號），提起抗告，本院裁定如下：
    主  文
抗告駁回。
    理  由
一、抗告意旨略以：按緩起訴乃附條件之不起訴處分，本質上為
    不起訴處分之一種，緩起訴處分時，依刑事訴訟法第253 條
    之2 第1 項規定命被告向指定之公益團體支付一定金額者，
    乃屬一種特殊之處遇措施，而非刑法所規定之刑罰。故刑事
    案件經檢察官為緩起訴確定後，應視同不起訴處分確定，得
    依行政罰法第26第2 項規定依違反行政法規定裁處之。本件
    受處分人即異議人甲○○因酒醉駕車之行為，雖經檢察官為
    緩起訴處分，應仍得依違反行政法上義務規定裁處之，抗告
    人處罰異議人罰鍰新台幣（下同）34,500元部分，於法有據
    ，爰提起抗告請撤銷原裁定，更為適法之裁定等語。
二、本案經本院審理結果，認第一審裁定認事用法均無不當，應
    予維持，並引用第一審裁定書記載之理由（如附件）。
三、經查：
(一)、行政罰法第26條之立法理由係以：「一行為同時觸犯刑事法
    律及違反行政法上義務規定時，由於刑罰與行政罰同屬對不
    法行為之制裁，而刑罰之懲罰作用較強，故依刑事法律處罰
    ，即足資警惕時，實無為一事二罰再處行政罰之必要。且刑
    事法律處罰，由法院依法定程序為之，較符合正當法律程序
    ，應予優先適用。但罰鍰以外之沒入或其他種類行政罰，因
    兼具維護公共秩序之作用，為達行政目的，行政機關仍得併
    與裁處」等語，可知該規定乃認處罰目的及處罰方式均相同
    時，若依刑事法律處罰，即無再為行政處罰之必要，以免違
    背「一事不二罰」之原則。
(二)、行政罰法第26條之規定既未將緩起訴處分列舉其中，本於「
    例外規定從嚴解釋」之法理及前揭說明，自不能將條文中「
    不起訴處分」之範圍，擴及於性質顯不相同之「緩起訴處分
    」，故如緩起訴處分已為被告應履行支付一定金錢之命令，
    而已依懲罰作用較強之刑事法律制裁後，即不得再依行政法
    為相同性質之處罰。惟按道路交通管理處罰條例第35條第8
    項規定：「前項（指有酒精濃度超過規定標準而駕駛車輛等
    情形）汽車駕駛人，經裁判確定處以罰金低於本條例第92條
    第3 項所訂最低罰鍰基準規定者，應依本條例裁決繳納不足
    最低罰鍰之部分」，此一規定法理上係屬行政罰法第26條第
    1 項之特別規定，而如前所論命被告支付一定金額之緩起訴
    處分，既屬行政罰法第26條第1 項之「刑事法律處罰」，且
    為避免經法院裁判確定者，仍得裁決繳納，而經緩起訴確定
    者，反而不得裁決繳納差額之不公平現象，命被告支付一定
    金額之緩起訴處分，亦應有該條之適用。
四、綜上所述，原裁定因而撤銷原處分中逾越罰鍰14,500元部分
    （亦即受處分人仍應繳交14,500元），並為受處分人不罰之
    諭知，經核尚無違誤。抗告人所執上情提起抗告，並無理由
    ，應予駁回。
據上論結，應依道路交通案件處理辦法第26條，刑事訴訟法第41
2 條，裁定如主文。
中    華    民    國    98    年    7     月    9     日
                刑事第一庭  審判長法  官  郭雅美
                                  法  官  徐美麗
                                  法  官  張意聰
以上正本證明與原本無異。
本裁定不得再抗告。
中    華    民    國    98    年    7     月    9     日
                                  書記官  陳金
附件：
臺灣屏東地方法院刑事裁定             97年度交聲字第487號
原處分機關  交通部公路總局高雄區監理站屏東監理站
                    住屏東縣屏東市○○路222號
異  議  人  甲○○  男  44歲（民國○○年○○月○○日生）
即受處分人          身分證統一編號：Ｚ000000000號
                    住屏東縣屏東市○○○街18號
上列受處分人因違反道路交通管理處罰條例事件，對於交通部公
路總局屏東監理站於民國97年11月21日所為之處分（原處分案號
：屏監違字第裁82-V00000000號）聲明異議，本院裁定如下：
    主  文
原處分罰鍰部分就超逾新臺幣壹萬肆仟伍佰元部分撤銷。
前項撤銷部分，甲○○不罰。
其餘異議駁回。
    理  由
一、原處分意旨略以：異議人即受處分人甲○○（下稱：異議人
    ）駕駛車牌號碼9829-GN 號自用小客車於民國（下同）97年
    8 月20日晚上11時44分，在屏東市○○路被警舉發「汽車駕
    駛人駕駛汽車經測試酒精濃度超過規定標準（每公升0.4 毫
    克至每公升0.55毫克）」、違規有屏警交字第V00000000 號
    違規單可參，因此，異議人其行為符合道路交通管理處罰條
    例第35條第1 項之相關規定。查本案行為人因公共危險刑事
    案件部分業經檢察官為緩起訴處分確定，最終未經檢察官提
    起公訴。準此，違反行政法上義務整行為業經緩起訴處分之
    情形下，視同不起訴處分確定，依上開行政罰法第26條第2
    項規定，行政機關得逕為依違反行政法上義務規定裁處之。
    本站爰依道路交通管理處罰條例第35條第2 項暨違反道路交
    通管理事件統一裁罰基準表裁處，異議人罰緩新台幣（下同
    ）34,500元，並辦理吊扣駕駛執照1 年處分，施以道安講習
    ，應無不當。
二、異議人則以：本人因公共危險罪前經臺灣屏東地方法院檢察
    署以97年度偵字第5935號處分緩起訴，並經臺灣高等法院高
    雄分院檢察署以97年度上職議字第4866號處分緩起訴確定。
    異議人已依緩起訴條件捐款財團法人台灣更生保護基金會屏
    東分會新臺幣2 萬元整。又收到屏東監理站裁決書處分，依
    據行政罰法規定本案已變刑事處罰，就罰鍰之處分部分屏東
    監理站違反一事不二罰原則，請予以撤銷處分。
三、按汽車駕駛人，駕駛汽車經測試檢定酒精濃度超過規定標準
    者，處新台幣（下同）1 萬5,000 元以上6 萬元以下罰鍰，
    並當場移置保管該汽車及吊扣其駕駛執照1 年；因而肇事致
    人受傷者，並吊扣其駕駛執照2 年；又汽車駕駛人，有第35
    條第1 項規定之情形，應接受道路交通安全講習，道路交通
    管理處罰條例第35條第1 項第1 款前段、第24條第1 項第2
    款固有明文。惟按一行為同時觸犯刑事法律及違反行政法上
    義務規定者，依刑事法律處罰之。但其行為應處以其他種類
    行政罰或得沒入之物而未經法院宣告沒收者，亦得裁處之。
    前項行為如經不起訴處分或為無罪、免訴、不受理、不付審
    理之裁判確定者，得依違反行政法上義務規定裁處之，亦為
    行政罰法第26條所明定，乃揭示同一行為不受行政及刑事之
    雙重處罰即「一事不二罰」之原則。而前揭道路交通管理處
    罰條例第35條第1 項第1 款規定之處罰內容，係針對行為人
    違反行政法上義務規定之行政罰，且該條例關於一行為同時
    觸犯刑事法律及違反行政法上義務規定者，並無特別規定，
    倘汽車駕駛人單一酒後駕駛汽車行為，經測試酒精濃度超過
    規定標準，而同時涉有刑法第185 條之3 公共危險罪嫌時，
    道路交通管理處罰機關除有行政罰法第26條第1 項但書得處
    以其他種類行政罰者之情形，而得裁處其他種類行政罰外，
    關於罰鍰部分，應依行政罰法第26條及道路交通管理處罰條
    例第10條規定移送地方法院檢察署處理。且該酒後駕駛汽車
    之行為，除移送後有行政罰法第26條第2 項所定經「不起訴
    處分」或為「無罪」、「免訴」、「不受理」、「不付審理
    」之裁判確定等情形，得再依違反行政法上義務規定裁處之
    外，不得逕依道路交通管理處罰條例第35條第1 項第1 款規
    定裁處行為人罰鍰，以符行政罰法第26條一事不二罰之規定
    。再者，觸犯刑事法律之犯罪行為，如檢察官認該行為所涉
    為死刑、無期徒刑或最輕本刑3 年以上有期徒刑以外之罪，
    於參酌刑法第57條所列事項及公共利益之維護，認以緩起訴
    為適當者，得定1 年以上3 年以下之緩起訴期間為緩起訴處
    分，並同時命被告為一定之金錢給付，因該金錢給付係附隨
    於緩起訴處分之負擔，性質上雖非刑罰，惟就被告而言，不
    無被強制剝奪財產權之性質，仍屬其為犯罪所付出之代價，
    其於刑事訴訟程序中由檢察官命被告支付一定金額，乃剝奪
    其財產權之處罰，雖無須經法院判決而與刑法中罰金刑有異
    ，然與罰金均處向特定之對象繳納具有處罰性質之金錢，應
    認與罰金為相類似之處罰具有替代刑罰之性質。是應受行政
    罰之行為，如經緩起訴處分，除有符合行政罰法第26條第1
    項但書之情形外，應不得再依違反行政法上之義務規定裁處
    超額之罰鍰。。
四、經查，異議人甲○○於民國97年8 月20日晚上11時44分駕騎
    車牌號碼P829-GN 號自用小客車肇事，經移送臺灣屏東地方
    法院檢察署檢察官，嗣經檢察官以97年度偵字第5935號為緩
    起訴處分確定，緩起訴期間為1 年，並命向指定之公益團體
    、地方自治團體支付2 萬元；異議人於98年1 月15日，向財
    團法人臺灣更生保護協會屏東分會支付2 萬元；於97年11月
    21日，經原處分機關裁處罰鍰34,500元及吊扣駕駛執照12個
    月，並應參加道安講習等事實，均為異議人所不爭執，且有
    原處分（裁決書）、華南商業銀行活期性存款存款憑條（收
    據）在卷可證。是異議人酒後駕駛自用小客車之行為，同時
    觸犯刑事法律及違反行政法上義務，經檢察官依刑事法律為
    緩起訴處分，異議人並依據該緩起訴處分向財團法人臺灣更
    生保護協會屏東分會支付2 萬元，該捐款之性質類同罰金，
    應無由再依違反行政法上義務之規定為超額處罰，否則即與
    一事不二罰原則有悖。又依道路交通管理處罰條例第35條第
    8 項規定：「... 前項（指有酒精濃度超過規定標準而駕駛
    車輛等情形）汽車駕駛人，經裁判確定處以罰金低於本條例
    第92條第3 項所訂最低罰鍰基準規定者，應依本條例裁決繳
    納不足最低罰鍰之部分」，即道路交通管理處罰條例第35條
    第8 項應為行政罰法第26條第1 項之特別規定，是依違反道
    路交通管理事件統一裁罰基準表之規定，小型車之駕駛人違
    反處罰條例第35條第1 項第1 款，其呼氣所含酒精濃度超過
    每公升0.4 毫克但未滿0.55毫克以上者，應裁處之最低罰鍰
    為34,500元，本件異議人既已支付2 萬元之緩起訴處分金，
    則依上開規定，原處分機關依道路交通管理處罰條例第35條
    第1 項第1 款規定，對異議人上開違規行為予以裁罰時，除
    其行為應處以其他種類行政罰即吊扣駕駛執照1 年及施以道
    路交通安全講習部分，仍得予以裁處外，其罰鍰部分，就超
    逾2 萬元部分，依行政罰法第26條第1 項前段規定，即不得
    再依上揭道路交通管理處罰條例等規定裁罰之。
五、綜上所述，原處分機關裁處異議人罰緩34,500元，就超逾14
    ,500 元 之部分，違反一罪不兩罰原則，異議為有理由，應
    由本院予以撤銷並自為裁定諭知如主文第二項所示，但其餘
    14,500元部分（即34,500元-20,000 元=14,500 元），依道
    路交通管理處罰條例第35條第8 項規定，仍應予以處罰。至
    原處分機關裁處吊扣異議人駕駛執照1 年及施以道路安全講
    習部分，未據聲明異議，業如前述，且上開裁罰性質核與前
    揭緩起訴處分命異議人應履行之義務種類迥異，是原處分機
    關本得依行政罰法第26條第1 項但書之規定，以其他異於檢
    察官緩起訴命履行事項種類之行政罰裁處異議人，而無所謂
    「一事不二罰」之適用，附此敘明。
六、據上論斷，依道路交通案件處理辦法第19條、第20條，裁定
    如主文。
中    華    民    國    98    年    4     月    30    日
                  交通法庭      法  官  朱盈吉
以上正本證明與原本無異。
如不服本裁定應於收受送達後5 日內向本院提出抗告書狀敘述抗
告之理由抗告於台灣高等法院高雄分院。
中    華    民    國    98    年    5     月    6     日
                                書記官  林祥玉


司法院資訊處製作；財團法人民間司法改革基金會備份。
